【裁判字號】    98,婚,301
【裁判日期】    990129
【裁判案由】    離婚
【裁判全文】
臺灣臺南地方法院民事判決               98年度婚字第301號
原      告  甲○○
被      告  乙○○
上列當事人間請求離婚事件，經本院於民國99年1月28日言詞辯
論終結，判決如下：
    主      文
准原告與被告離婚。
訴訟費用新臺幣參仟元由被告負擔。
    事實及理由
壹、程序方面：
一、按訴狀送達後，原告不得將原訴變更或追加他訴。但請求之
    基礎事實同一者，不在此限，民事訴訟法第255條第1項第2
    款定有明文。
二、經查，本件原告起訴時，其起訴書狀及民國98年7月20日陳
    報書狀所主張之訴訟標的法律關係為民法第1052條第1項第5
    款之「夫妻之一方以惡意遺棄他方在繼續狀態中」，嗣原告
    於98年9月24日言詞辯論期日當庭以言詞變更訴訟標的為民
    法第1052條第2項「有民法第1052條第1項以外之重大事由，
    難以維持婚姻者，夫妻一方得請求離婚。但其事由應由夫妻
    一方負責者，僅他方得請求離婚。」有本院98年9月24日言
    詞辯論筆錄可稽，核原告所為係訴訟標的之變更，其變更前
    後，請求之基礎事實均同一，參諸上開規定，原告所為訴訟
    標的之變更即為法之所許，合先敘明。
三、被告未於言詞辯論期日到場，核無民事訴訟法第386條所列
    各款情形，爰依原告之聲請，由其一造辯論而為判決。
貳、實體方面：
一、本件原告起訴主張：
  (一)原告甲○○（男，58年10月1日生，身分證統一編號：Ｚ0000
    00000號）與被告乙○○（女，66年2月5日生，中國福建省
    人）於90年6月4日在中國福建省寧德市登記結婚，90年7月2
    日在我國戶政機關辦理結婚登記，兩造婚後未生育子女，目
    前兩造婚姻關係存續中。
  (二)被告於90年9月26日來臺灣與原告共同居住生活，惟被告發
    現原告罹患精神分裂症，正接受佳里鎮衛生所追蹤治療，且
    被告在臺灣生活不習慣，一直希望返回中國大陸娘家，雖原
    告不同意被告回去中國大陸，惟被告仍堅持返回中國大陸，
    原告無奈，僅能讓被告回去，故被告於90年10月12日即返回
    中國大陸，迄今均未再返回臺灣，兩造分居至今已達8年之
    久，期間多年均未互相聯絡，雙方已無感情，亦不願再共同
    生活，按有民法第1052條第1項所列10款以外之重大事由難
    以維持婚姻者，夫妻之一方得請求離婚，民法第1052條第2
    項定有明文。爰依該項規定，提起本件訴訟等情。並聲明：
    准原告與被告離婚。
二、被告未於言詞辯論期日到場，亦未提出書狀作任何聲明或陳
    述。
三、得心證之理由：
  (一)按結婚或兩願離婚之方式及其他要件，依行為地之規定。判
    決離婚之事由，依臺灣地區之法律。夫妻之一方為臺灣地區
    人民，一方為大陸地區人民者，其結婚或離婚之效力，依臺
    灣地區之法律。臺灣地區與大陸地區人民關係條例第52條第
    1 項、第2項及第53條定有明文。
  (二)原告主張原告甲○○（男，58年10月1日生，身分證統一編
    號：Ｚ0000 00000號）與被告乙○○（女，66年2月5日生，
    中國福建省人）於90年6月4日在中國福建省寧德市登記結婚
    ，90年7月2日在我國戶政機關辦理結婚登記，兩造婚後未生
    育子女，目前兩造婚姻關係存續中之事實，業據原告提出戶
    籍謄本、財團法人海峽交流基金會、公證書及結婚公證書為
    證，並經本院向臺南縣佳里鎮戶政事務所調閱兩造結婚登記
    相關資料，有臺南縣佳里鎮戶政事務所98年5月5日南縣佳戶
    字第0980000803號函及所附結婚登記申請書、公證書、結婚
    公證書、財團法人海峽交流基金會證明書等在卷足稽，核屬
    相符，堪信為真正。因之，依上開規定關於兩造判決離婚之
    事由，應依臺灣地區之法律。
  (三)次按夫妻之一方，有民法第1052 條第1項10款以外之重大事
    由，難以維持婚姻者，夫妻一方得請求離婚。但其事由應由
    夫妻一方負責者，僅他方得請求離婚，民法第1052條第2項
    定有明文。次按民法第1052條第2項規定，有同條第一項以
    外之重大事由，難以維持婚姻者，夫妻之一方得請求離婚。
    是否有難以維持婚姻之重大事由，判斷標準為婚姻是否已生
    破綻而無回復之希望，此不可由原告已喪失維持婚姻意欲之
    主觀面加以認定，而應依客觀的標準，即難以維持婚姻之事
    實，是否已達於倘處於同一境況，任何人均將喪失維持婚姻
    希望之程度以決之（參照最高法院87年度臺上字第1304號判
    決）。又民法第1052條第2項所稱「有前項以外之重大事由
    ，難以維持婚姻者」，係抽象的、概括的離婚事由，此乃緣
    於民國74年修正民法親屬編時，為因應實際需要，參酌各國
    立法例，導入破綻主義思想所增設。但其事由應由夫妻一方
    負責者，僅他方得請求離婚，是其所採者為消極破綻主義精
    神，而非積極破綻主義。關於「難以維持婚姻之重大事由」
    ，其判斷之標準為婚姻是否已生破綻而無回復之希望。而婚
    姻是否已生破綻無回復之希望，則應依客觀之標準，即難以
    維持婚姻之事實，是否已達於倘處於同一境況，任何人均將
    喪失維持婚姻意欲之程度而定。至於同條項但書所規定「難
    以維持婚姻之重大事由應由夫妻之一方負責者，僅他方得請
    求離婚」，乃因如肯定有責配偶之離婚請求，無異承認恣意
    離婚，破壞婚姻秩序，且有背於道義，尤其違反自己清白（
    clean hands)  之法理，有欠公允，同時亦與國民之法感情
    及倫理觀念不合，因而採消極破綻主義。倘該重大事由，夫
    妻雙方均須負責時，應比較衡量雙方之有責程度，僅責任較
    輕之一方得向責任較重之他方請求離婚，如有責程度相同時
    ，雙方均得請求離婚，始屬公允，是責任較重之一方應不得
    向責任較輕之之他方請求離婚（參照最高法院94年度臺上字
    第115號判決）。
  (四)次查，原告主張被告於90年9月26日來臺灣與原告共同居住
    生活，惟被告發現原告罹患精神分裂症，正接受佳里鎮衛生
    所追蹤治療，且被告在臺灣生活不習慣，一直希望返回中國
    大陸娘家，雖原告不同意被告回去中國大陸，惟被告仍堅持
    返回中國大陸，原告無奈，僅能讓被告回去，故被告於90年
    10月12日即返回中國大陸，迄今均未再返回臺灣，兩造分居
    至今已達8年之久，期間多年均未互相聯絡等情，業據原告
    提出身心障礙手冊為憑，並舉證人即原告父親邱天勝為證。
    查證人邱天勝到庭證稱：「被告在90年9月26日過來臺灣與
    原告共同生活，但經常都在哭泣，住在台灣不習慣，一直希
    望回去大陸娘家，被告堅持要回去大陸，我們也不想要耽誤
    被告，被告不想要與原告維持婚姻關係，所以被告要回去我
    們就讓被告回去，我也有問過被告既然不願意與原告在一起
    ，為何要與原告結婚，被告回答我的內容，我已經忘記了，
    因時間經過已久。」「被告回大陸後，被告沒有與我們聯絡
    ，我去過移民署兩、三次，打算要申報被告為失蹤人口，移
    民署說被告已經回去大陸，不能申報其為失蹤人口，如果被
    告在臺灣的話，就可以申報失蹤。」「（問：被告從90年10
    月11日回去大陸後，到現在為止，有無回家與原告同住？）
    都沒有。」「原告說他有打電話給被告，但我不知道他們聯
    絡情形。」「我沒有看到被告寫給原告的信，但是約五年以
    前，被告曾經寫信給原告，原告當時有告訴我，被告寫信給
    他說要離婚，被告不想再維持與原告的婚姻關係。」等語（
    見本院98年9月24日言詞辯論筆錄），核與原告主張上開事
    實相符。再經本院依職權向內政部入出國及移民署調閱被告
    出入境資料，被告於90年10月12日出境後，迄今均不曾再入
    境我國，有內政部入出國及移民署98年5月15日移署資處雲
    字第0980072467號函及所附被告入出國日期證明書在卷可參
    ，自足信原告主張事實為真正。
  (五)查，兩造結婚後僅在臺灣共同生活約半個月左右，被告即在
    90年10月12日依其自由意願返回中國大陸地區，迄今為止，
    被告均未再來臺灣與原告同居，兩造分居迄今已達8年之久
    ，已長期無互動往來，足信兩造分居日久，已無互信互諒之
    基礎，各自獨立生活，形同陌路，客觀上兩造之婚姻關係已
    屬有名無實而生破綻。而現代婚姻係以男女雙方之感情為基
    礎，以雙方心投意合，相互溝通扶持，彼此容忍，共同經營
    婚姻生活為要件，倘雙方情意已絕，溝通之途塞容忍之度無
    ，共圖營生之念滅，則其婚姻基礎已頹，任何人處於同一境
    況，均將喪失維持婚姻之意欲與希望，應構成民法第1052條
    第2項難以維持婚姻之重大事由。再審酌上開兩造婚姻關係
    破裂之事由，應係兩造因背景、觀念不同，無法共同生活，
    又被告既未舉證證明兩造背景、觀念不同係因原告偏差行為
    所致及原告可責性較重，應認為兩造均有同等程度之可歸責
    性，揆諸上開說明，兩造均得請求判決離婚。因之，原告依
    民法第1052條第2項規定，請求判決離婚，依法並無不合，
    應予准許。
四、本件訴訟費用應由敗訴之被告負擔。經查，原告支出第一審
    訴訟費用（裁判費）新臺幣3,000元（登報費用部分，原告
    並未提出刊登費用收據原本，不予列計），應由被告負擔，
    爰確定如主文第二項所示。
五、據上論結，本件原告之訴為有理由，依民事訴訟法第385條
    第1項前段、第78條、第87條第1項，判決如主文。
中    華    民    國    99    年    1     月    29    日
                  家事法庭    法  官  鄭  彩  鳳
上正本係照原本作成。
如對本判決上訴，須於收受判決正本送達後20日內向本院提出上
訴狀，並繳納上訴費及附具繕本。
中    華    民    國    99    年    1     月    29    日
                              書記官  黃  心  怡

司法院資訊處製作；財團法人民間司法改革基金會備份。
